【裁判字號】    94,簡,994
【裁判日期】    950929
【裁判案由】    所得稅法
【裁判全文】
臺北高等行政法院判決
                                       94年度簡字第994號
原      告  加州投資股份有限公司
代  表  人  甲○○
訴訟代理人  乙○○
            陳錫祥（會計師）
被      告  財政部臺北市國稅局
代  表  人  張盛和（局長）住同上
訴訟代理人  丙○○
上列當事人間因所得稅法事件，原告不服財政部中華民國94年9
月29日台財訴字第09400306910 號（案號：第00000000號）訴願
決定，提起行政訴訟。本院判決如下：
    主  文
原告之訴駁回。
訴訟費用由原告負擔。
    事  實  及  理  由
一、事實概要：緣原告民國90年度未分配盈餘，原申報未分配盈
    餘為新臺幣（下同）2,107,534 元。經被告初查以原告於未
    分配盈餘申報書項次3 及項次6 同時減除不得自所得額中減
    除之證券、期貨交易損失1,962,837 元，致短報未分配盈餘
    計1,962,837 元，乃依所得稅法第110 條之2 規定就所漏稅
    額196,283 元處0.5 倍之罰鍰98,100元。原告不服，申請復
    查，未獲變更，提起訴願，復遭決定駁回，遂提起本件行政
    訴訟。
二、原告起訴意旨略以：
  (一)原告填列申報書係經由電腦作業，於項次6 填列1,962,837
    元，申報前發現其係屬股利收入免計入所得課稅而分攤之費
    用，故應直接自股利收入減除，乃改列為項次3 之減除項目
    ，惟修改時漏未將項次6 金額刪除，而導致重覆列報情形，
    故純屬列報之錯誤，與所得稅法第110 條之2 第1 項規定之
    漏報或短報不同。
  (二)本案應屬正常申報案件，應不致涉及逃漏或過失之處罰。稅
    務人員對於營利事業所得稅結算申報案，本應予以復算，將
    正確金額填列於「營利事業所得稅結算申報核定通知書」及
    後續之「未分配盈餘申報核定通知書」。倘申報書有誤，除
    非有隱匿，否則即應自行更正核定之，此乃被告身為公務員
    之天職及基本要求。本件被告未了解實況，遽予處罰，令人
    不服，並損及公務人員之令譽。
  (三)稅法之前，徵方為執行課稅公務，自有責任設計正確明確而
    易於填寫之稅法申報表格，如因表格設計不當或錯誤，自應
    負起連帶責任。本案即係肇因於被告所設計之「未分盈餘申
    報書」表格不當，欄位欠缺，定義不明，致原告所委託之會
    計師事務所人員無所適從，於挪移更正中發生錯誤。而被告
    受理申報，本應依職責予以更正，並填列於「未分配盈餘申
    報核定通知書」發單課徵。查所得稅法對於未分配盈餘之課
    稅，由於性質不同，皆有可扣減之項目，不予預扣，故「未
    分盈餘申報書」之制式表格中，備有相對應之扣減欄位，在
    「項次6 」之欄立係供一般營利事業「應分攤之費用」之用
    ，本案股利收入之扣減項目，會計師事務所人員本按一般營
    利事業，列入「項次6 」，輸入電腦，嗣後會計師依其專業
    認定其扣減性質不同，不宜混淆，指示作業人員更正。而承
    辦人發現表格中並無適當欄位可供填寫，只得在列示「股利
    收入」總額表格「項次01」欄位上，將可扣減之1,962,837
    元直接扣減，而列示其淨額3,464,533 元。由於正值報稅期
    間，案件繁多，工作急迫，趕忙之中，忘將原植於「項次01
    」欄位之同金額予以刪除，即自電腦中列印送件，致未察覺
    電腦運算時有重複扣減之情事。被告提供之表格並無設計適
    當之項次可供填列「股利收入所得分攤之費用」，被告亦未
    明確說明應併入項次3 之減項，顯係表格設計不當，造成原
    告無所適從而發生錯誤，被告自也應負其過失責任，原告主
    張本件應有過失相抵之適用。
  (四)本件當年度及前年度之所得稅結算申報書皆無錯誤，被告也
    填發「營利事業所得稅結算申報核定通知書」在案。至於「
    未分盈餘申報盈餘」之數據，由於原告並未分配盈餘，故僅
    根據前年度之「所得稅結算申報核定通知書」核定之相關金
    額抄錄而來，而被告僅就抄錄金額及填寫相關欄位作簡易之
    複算即可，無須針對各項金額作查帳及憑證審查，複算發現
    錯誤，依正常作業只要將正確金額填入「未分配盈餘申報核
    定通知書」，發單給納稅義務人即可，這是普世而正常之徵
    納程序，無需搬出「過失」之大道理，令人無法接受。
  (五)鈞院切忽止於框框之見，搬出囫圇吞之行政法原理，以不符
    本案實情之解釋令，照本宣科，冀能卡深厚之法學素養，做
    出通情達理之判決，以維護司法公正廉明之形象及讀書人之
    風範。否則法律將流於行政機關執法濫用欺民之工具。
  (六)為此，請求原處分及訴願決定均撤銷。
三、被告答辯則以：
  (一)本件原告90年度未分配盈餘，原申報未分配盈餘為2,107,53
    4 元。被告原查以原告於未分配盈餘申報書項次3及 項次6
    同時減除不得自所得額中減除之證券、期貨交易損失1,962,
    837 元，致短報未分配盈餘計1,962,837 元，乃依所得稅法
    第110 條之2 規定就所漏稅額196,283 元處0.5 倍之罰鍰98
    ,100 元 （計至百元止）。原告不服，主張經由電腦作業，
    於申報時發現原申報項次6 依所得稅法第4 條之1 規定不得
    自所得額中減除之證券、期貨交易損失1,962,837 元，係屬
    免計入所得之股利收入分攤之費用，應直接自股利收入減除
    ，乃改為項次3 加計不計入所得課稅之所得額中減除，而漏
    未將項次6 原所列金額刪除，並非故意短漏報未分配盈餘云
    云，申經被告復查決定以：原告重複減除不得自所得額中減
    除之證券、期貨交易損失1,962,837 元，致短漏報未分配盈
    餘1,962,837 元。經查原告縱非故意，惟已自承認未將項次
    6 原列金額刪除，自難謂無過失仍應按違章論處，有原告90
    營利事業所得稅結算核定通知書、未分配盈餘申報書及核定
    通知書各1 份，違章事證明確。原核定就所漏稅額196,283
    元（計算式：短報未分配盈餘1,962,837 元×稅率10% ＝19
    6,283 元）處0.5 倍罰鍰98,100元（計至百元止），並無不
    合為由，駁回其復查之申請。
  (二)為此，請求駁回原告之訴。
四、按「營利事業應於其各該所得年度辦理結算申報之次年5 月
    1 日至5 月31日止，就第66條之9 第2 項規定計算之未分配
    盈餘填具申報書，向該管稽徵機關申報，並計算應加徵之稅
    額，於申報前自行繳納。其經計算之未分配盈餘為零或負數
    者，仍應辦理申報」；「營利事業已依第102 條之2 規定辦
    理申報，但有漏報或短報未分配盈餘者，處以所漏稅額1 倍
    以下之罰鍰」，分別為所得稅法第102 條之2 第1 項及第11
    0 條之2 第1 項所規定。
五、本件原告90年度未分配盈餘，原申報未分配盈餘為2,107,53
    4 元。被告原查以原告於未分配盈餘申報書項次3 及項次6
    同時減除不得自所得額中減除之證券、期貨交易損失1,962,
    837 元，致短報未分配盈餘計1,962,837 元，乃依前揭所得
    稅法第110 條之2 規定就所漏稅額196,283 元處0.5 倍之罰
    鍰98,100元（計至百元止），此有原告申報時提出之未分配
    盈餘申報書附於原處分卷可憑，原告對此重複減除致有短報
    之事實亦未爭執，則被告依前揭法規予以裁處，並無不合。
六、原告起訴主張本件錯誤係肇因於被告設計之申報表格不當，
    「股利收入所得分攤之費用」在申報書中並無相關欄位可供
    填報，若要併入項次3 之減項，申報說明書亦未明確說明，
    故被告應負其過失責任，本件應適用過失相抵之法則，撤銷
    原處分云云。惟按「人民違反法律上之義務而應受行政罰之
    行為，法律無特別規定時，雖不以出於故意為必要，仍須以
    過失為其責任條件。但應受行政罰之行為，僅須違反禁止規
    定或作為義務，而不以發生損害或危險為其要件者，推定為
    有過失，於行為人不能舉證證明自己無過失時，即應受處罰
    」，司法院釋字第275 號解釋參照。即行政法上之行為罰關
    於行為人之過失之認定，係採推定過失原則，即將無過失之
    舉證責任轉嫁由行為人負責，如行為人無法舉證證明其無過
    失，只要事實該當於行政法上禁止義務或作為義務之違反，
    即認其具有過失，而應予處罰。本件原告自承「『項次6 』
    之欄立係供一般營利事業『應分攤之費用』之用，本案股利
    收入之扣減項目，會計師事務所人員本按一般營利事業，列
    入『項次6 』，輸入電腦，嗣後會計師依其專業認定其扣減
    性質不同，不宜混淆，指示作業人員更正。而承辦人發現表
    格中並無適當欄位可供填寫，只得在列示『股利收入』總額
    表格『項次01』欄位上，將可扣減之1,962,837 元直接扣減
    ，而列示其淨額3,464,533 元。由於正值報稅期間，案件繁
    多，工作急迫，趕忙之中，忘將原植於『項次6 』欄位之同
    金額予以刪除，即自電腦中列印送件，致未察覺電腦運算時
    有重複扣減之情事」等語，實已陳明係受託之會計師事務所
    人員於會計師之指正後，發現原將股利收入列入「項次6 」
    乃屬錯誤，嗣於更正之過程中，因工作繁重，疏未將原列於
    「項次6 」之金額予以刪除，致申報不實。則該會計師事務
    所人員於受託辦理申報本件未分配盈餘，有應注意能注意而
    不注意之過失，至為明確，此與表格設計之當否無關。又表
    格乃全國所通用，其設計是否不當誠屬見仁見智之議，縱有
    設計不當致人民無所適從，辦理申報之人員非不得經由諮詢
    之管道獲得明釋。再者，原告委託會計師事務所辦理本件申
    報業務，其與會計師間為具有委任之內部關係，基於此項契
    約關係，會計師有為原告進行申報作業之義務，對外而言，
    自有代理權授與之關係。則參酌民法第103 條第1 項「代理
    人於代理權限內，以本人名義所為之意思表示，直接對本人
    發生效力」、第224 條「債務人之代理人或使用人，關於債
    之履行有故意或過失時，債務人應與自己之故意或過失負同
    一責任」等規定，原告對於其代理人辦理本件申報業務之過
    失，自應負其本人之責任。末查，受理申報之公務員固應就
    申報內容依職權予以審查，又本件也未發生逃漏稅之情事，
    惟所得稅法第110 條之2 之立法意旨已揭示「誠實自動申報
    為所得稅之基本精神，為避免營利事業申報不實，影響稅收
    及納稅風氣，爰參照第110 條規定，明定申報不實之處罰，
    以利適用」，即該條之規定乃為確保納稅義務人履行其誠實
    申報之義務，一旦因申報人之故意、過失發生申報不實之情
    事，即已該當該條款之罰責，此與稅務人員有無審查職權，
    及事實上有無逃漏稅額均無關連。
七、從而，原告委託之會計師事務所於申報原告90年度未分配盈
    餘時，因工作繁重過失短報未分配盈餘1,962,837 元，則被
    告依所得稅法第110 條之2 規定就所漏稅額196,283 元處0.
    5 倍之罰鍰98,100元，並無違誤，訴願決定予以維持，亦無
    不合，原告仍執前詞，訴請撤銷原處分及訴願決定，為無理
    由，應予駁回。又本件為簡易訴訟事件，爰不經言詞辯論，
    逕為判決，併予敘明。
據上論結，本件原告之訴為無理由，爰依行政訴訟法第98條第3
項前段、第233條第1項、第236條，判決如主文。
中    華    民    國    95    年     9    月   29     日
                               第七庭法  官  李  玉  卿
上為正本係照原本作成。
本件以訴訟事件所涉及之法律見解具有原則性者為限，始得於本
判決送達後20日內向本院提出上訴狀並表明上訴理由，如已於本
判決宣示後送達前提起上訴者，應於判決送達後20日內補具上訴
理由（均按他造人數附繕本），且經最高行政法院許可後方得上
訴。
中    華    民    國    95    年     9    月   29     日
                                      書記官  楊  怡  芳


司法院資訊處製作；財團法人民間司法改革基金會備份。
